臺灣臺東地方法院刑事判決
110年度金訴字第33號
公  訴  人  臺灣臺東地方檢察署檢察官
被      告  林蕷婷



選任辯護人  蕭芳芳律師（法扶律師）
上列被告因違反洗錢防制法等案件，經檢察官提起公訴（110年
度偵字第2327號），本院於準備程序進行中，因被告就被訴事實
為有罪之陳述，經告知簡式審判程序意旨，並聽取當事人、辯護
人之意見後，本院合議庭裁定由受命法官獨任依簡式審判程序審
理，判決如下：
    主  文
林蕷婷幫助犯洗錢罪，處有期徒刑參月，併科罰金新臺幣參萬元
，罰金如易服勞役，以新臺幣壹仟元折算壹日。
    事  實
一、林蕷婷得預見金融機構帳戶之存摺、提款卡，暨據以辨識提
    款卡持用人與帳戶設立人係屬同一之密碼，均為財產交易上
    之重要憑信物件與資料，具個人專屬性，無論出於何動機，
    倘率爾交付不熟識之人使用，將有遭詐騙集團利用為俗稱之
    「人頭帳戶」以遂行相關財產犯罪，併藉之遮斷資金流動軌
    跡以逃避國家追訴、處罰之高度可能，竟仍為貪圖每提供一
    金融機構帳戶可賺取每期（即十日）新臺幣（下同）1萬元
    之不法利益，即基於縱經詐騙集團持以遂行詐欺取財犯罪，
    或掩飾、隱匿該等犯罪所得來源、去向及所在，亦不違背其
    本意之幫助詐欺取財、洗錢之不確定故意，而於民國108年 
    10月22日，按身分不詳、假名「杨海珍」之人之指示，先更
    改所申設中華郵政股份有限公司台東大同路郵局帳號：0000
    0000000000號帳戶（下稱大同路郵局帳戶）、陽信商業銀行
    股份有限公司臺東分行帳號：00000000000000號帳戶（下稱
    陽信銀行帳戶）相對應提款卡之密碼為指定之數字，再前往
    臺東縣○○市○○路0號「統一超商-東捷門市」，利用「交貨便
    」服務寄交大同路郵局、陽信銀行帳戶之提款卡、存摺，而
    容任「杨海珍」恣意使用前開物件、資料（下合稱本案資料
    ）。其後「杨海珍」暨所屬詐騙集團旗下成員（下合稱本案
    詐騙集團）即共同意圖為自己不法之所有，基於詐欺取財、
    洗錢之犯意聯絡，推由不詳成員先對如附表各編號所示之被
    害人（下合稱被害人等）施用詐術，致其等均陷於錯誤，因
    而匯款至大同路郵局、陽信銀行帳戶（相關：1、詐欺時間
    、手段；2、匯款時間、地點及款項【幣別：新臺幣；下同
    】；3、款項匯入帳戶，均詳如附表各編號所示），再利用
    本案資料前往提領被害人等所匯入款項（匯入款項提領狀況
    ，詳如附表各編號所示），同時掩飾、隱匿該等詐欺取財犯
    罪所得之來源、去向及所在（既、未遂）。嗣經被害人等察
    覺有異，乃為警據報查悉全情。
二、案經李白彩蓮、劉立菁訴由新北市政府警察局板橋分局、新
    店分局、劉月梅訴由新竹市警察局第三分局、黃慶聲訴由臺
    中市政府警察局第一分局均函轉臺東縣警察局臺東分局報告
    臺灣臺東地方檢察署檢察官偵查起訴。
　　理  由
一、上開事實欄一所載之犯罪事實，均據被告林蕷婷於本院準備
    程序、審判期日時坦承不諱（臺灣臺東地方法院110年度金
    訴字第33號刑事一般卷宗【下稱本院卷】第88頁、第99頁）
    ，並有陽信商業銀行股份有限公司110年8月10日陽信總業務
    字第1109923562號函（暨所附客戶開戶資料、交易明細）、
    中華郵政股份有限公司臺東郵局110年8月12日東營字第1100
    000389號函（暨所附客戶開戶基本資料、歷史交易明細表）
    各1份（臺灣臺東地方檢察署110年度交查字第462號偵查卷
    宗【下稱交查卷】第9至15頁、第17至23頁）及如附表「證
    據暨其等出處」欄各編號所示之證據資料在卷可稽，自足認
    被告前開任意性之自白係與事實相符，亦有上開證據可資補
    強，堪信為真實。從而，本件事證明確，被告事實欄一所載
    之犯行，洵堪認定，應予依法論科。
二、論罪科刑之法律適用
（一）論罪　　　　
   1、按刑法上之幫助犯，係對於犯罪與正犯有共同之認識，並
      以幫助之意思，對於正犯資以助力，而未參與實施犯罪之
      行為者而言（最高法院75年度台上字第1509號、88年度台
      上字第1270號裁判要旨參照）；故如未參與實施犯罪構成
      要件之行為，且係出於幫助之意思提供助力，即屬幫助犯
      而非共同正犯。查被告雖提供大同路郵局、陽信銀行帳戶
      予「杨海珍」，使本案詐騙集團得以利用為事實欄一所載
      之犯行，然被告單純提供本案資料之行為，尚非與詐欺取
      財犯行相當，復未與被害人等遭詐所匯款項具有物理上之
      接觸關係（事實接觸關係），尤查無何積極證據足為被告
      確有參與對被害人等為詐欺取財或提領其等遭詐所匯款項
      ，乃至於與本案詐騙集團互有犯意聯絡之證明，則其所為
      僅係對本案詐騙集團本件所犯資以助力，揆諸前揭說明，
      應論以幫助犯。
   2、再按洗錢防制法第2條第2款之掩飾、隱匿行為，目的在遮
      掩、粉飾、隱藏、切斷特定犯罪所得與特定犯罪間之關聯
      性，是此類洗錢行為須與欲掩飾、隱匿之特定犯罪所得間
      具有物理上接觸關係（事實接觸關係）；而提供金融機構
      帳戶相對應之提款卡暨其密碼供他人使用，嗣後被害人雖
      匯入款項，然此時金流仍屬透明易查，在形式上無從合法
      化其所得來源，未造成金流斷點，尚不能達到掩飾或隱匿
      特定犯罪所得之來源、去向及所在之作用，須待款項遭提
      領後，始產生掩飾、隱匿之結果（最高法院108年度台上
      大字第3101號裁定理由參照）。查證人黃慶聲雖經本案詐
      騙集團施詐致匯款8萬元入陽信銀行帳戶如前，然陽信銀
      行帳戶旋因警方及時通報為警示帳戶而經圈存/止扣，使
      本案詐騙集團未能提領該等款項得逞，此有臺中市政府警
      察局第一分局公益派出所受理詐騙帳戶通報警示簡便格式
      表1份（偵卷第127頁）在卷可憑，是本案詐騙集團此部分
      所犯自未能製造金流斷點以達到掩飾、隱匿詐欺取財犯罪
      所得之來源、去向及所在之結果，核屬未遂。
　 3、是核被告事實欄一暨附表編號1至3所為，均係犯刑法30條
      第1項前段、第339條第1項、洗錢防制法第14條第1項、第
      2條第2款之幫助詐欺取財、洗錢罪；事實欄一暨附表編號
      4所為，係犯刑法30條第1項前段、第339條第1項、洗錢防
      制法第14條第1項、第2項、第2條第2款之幫助詐欺取財既
      遂、洗錢未遂罪。再：①公訴意旨雖認被告事實欄一暨附
      表編號4所犯洗錢罪部分，應論以既遂犯，然此認定有所
      未妥，業經本院說明在前，且既、未遂間僅屬犯罪狀態之
      差異，自不生變更起訴法條問題，法律適用上亦無庸引用
      刑事訴訟法第300條之規定（最高法院72年度台上字第480
      0號裁判要旨參照）；②按犯第339條詐欺罪而有3人以上共
      同犯之之情形者，處1年以上7年以下有期徒刑，得併科10
      0萬元以下罰金，刑法第339條之4第1項第2款固定有明文
      ；惟按幫助犯係從屬於正犯而成立，並無獨立性，故幫助
      犯對正犯之犯罪事實，需有共同認識而加以助力，始能成
      立，其所應負之責任，亦以與正犯有同一認識之事實為限
      ，若正犯所犯之事實超過其共同認識之範圍時，則幫助者
      事前既不知情，自不負責；而本院核閱案卷既查無何被告
      業知悉本案詐騙集團係由3人以上所組成，併共同參與有
      如事實欄一所載詐欺取財犯行之事證，復未經檢察官另提
      出其餘積極證據以為被告不利之證明，則基於事實有疑惟
      利被告之原則，自應為被告有利，即其所涉詐欺取財部分
      僅該當刑法第339條第1項規定之認定。又被告係以一提供
      大同路郵局、陽信銀行帳戶之行為，助益本案詐騙集團詐
      得被害人等之財產，併製造金流斷點以掩飾、隱匿詐欺取
      財犯罪所得（既、未遂），是其所為顯屬一行為觸犯數罪
      名之想像競合犯，依刑法第55條規定，應從較重之幫助洗
      錢既遂罪處斷。
（二）刑之減輕
   1、查被告本件既未實際參與提領被害人等遭詐所匯款項（即
      製造金流斷點）之洗錢犯行，犯罪情節顯較諸正犯為輕，
      爰依刑法第30條第2項規定，按正犯之刑減輕之。
　 2、次查被告已於本院審判中坦承本件洗錢犯行如前，依洗錢
      防制法第16條第2項規定，自應減輕其刑。
   3、從而，被告本件所犯具有多數刑之減輕事由，依法應遞減
      之。
（三）科刑
      爰以行為人之責任為基礎，審酌被告案發時業為年逾40歲
      之成年人，心智已然成熟，復具相當社會經驗，理當知曉
      是非，且顯有謀生能力，縱有經濟上需求，本應循合法途
      徑以為賺取，竟為貪圖不法利益，即恣意提供大同路郵局
      、陽信銀行帳戶予「杨海珍」，致遭本案詐騙集團利用為
      「人頭帳戶」，自足認其犯罪動機、目的均非良善，且所
      為不單致被害人等受有相當財產上損害，合計高達33萬元
      ，顯難認屬輕微，並已掩飾、隱匿本案詐騙集團詐欺取財
      犯罪所得之來源、去向及所在，增加被害人等求償、檢警
      機關追查之困難，更助長詐騙集團猖獗，尤以被告迄未與
      被害人等和解成立，俾積極填補所生損害（本院按：惟其
      中證人黃慶聲遭詐所匯款項部分，因陽信銀行帳戶業經及
      時圈存/止扣而未遭本案詐騙集團提領得逞，並已為證人
      黃慶聲所領回，有臺灣臺東地方法院和股公務電話紀錄1
      份【本院卷第81頁】存卷可佐，是被告本件所犯於關涉證
      人黃慶聲部分，顯未生有掩飾、隱匿本案詐騙集團詐欺取
      財犯罪所得之結果，所生損害更已有所減輕，附此指明）
      ，所為確屬不該；另念被告犯罪後坦承犯行，態度堪可（
      本院按：惟其前於偵查中係矢口否認犯行【交查卷第30頁
      】，此併為不利被告之量刑因素，同此指明），兼衡其職
      業為房務人員、教育程度高中畢業、家庭經濟狀況貧窮（
      且尚須依本院106年度司執消債更字第35號裁定履行「更
      生方案」【本院第113至118頁】迄今）、家庭生活支持系
      統難認充實（本院卷第100至101頁）、前案科刑紀錄（本
      院卷第19頁），及被害人等關於本件量刑之意見（本院卷
      第41頁、第43頁、第55頁、第81頁）等一切情狀，量處如
      主文所示之刑，併諭知罰金如易服勞役之折算標準，以資
      責懲。
據上論斷，應依刑事訴訟法第273條之1第1項、第284條之1、第 
299條第1項本文，洗錢防制法第14條、第2條第2款、第16條第2
項，刑法第11條、第30條第1項前段、第2項、第339條第1項、第
55條、第42條第3項，刑法施行法第1條之1第1項，判決如主文。
本案經檢察官林家瑜提起公訴，檢察官馮興儒到庭執行職務。
中　　華　　民　　國　　110 　年　　12　　月　　15　　日
                  刑事第一庭  法  官  陳偉達
以上正本證明與原本無異。
如不服本判決應於收受送達後20日內向本院提出上訴書狀，並應
敘述具體理由；其未敘述上訴理由者，應於上訴期間屆滿後20日
內向本院補提理由書（均須按他造當事人之人數附繕本）。「切
勿逕送上級法院」。告訴人或被害人對於本判決如有不服，請書
具不服之理由狀，請求檢察官上訴者，其上訴期間之計算係以檢
察官收受判決正本之日期為準。
                              書記官  楊茗瑋
中　　華　　民　　國　　110 　年　　12　　月　　15　　日
附錄本件論罪科刑法條：
洗錢防制法第14條第1項、第2項：
有第二條各款所列洗錢行為者，處七年以下有期徒刑，併科新臺
幣五百萬元以下罰金。
前項之未遂犯罰之。
刑法第339條第1項：
意圖為自己或第三人不法之所有，以詐術使人將本人或第三人之
物交付者，處五年以下有期徒刑、拘役或科或併科五十萬元以下
罰金。
附表
編號 被害人 詐欺時間、手段 匯款時間、地點及款項 款項匯入帳戶 匯入款項提領狀況 證據暨其等出處 1 李白彩蓮 自108年10月25日起，接續撥打電話或以行動電話通訊軟體「LINE」聯繫李白彩蓮，佯為其友人稱：因生活困難需借款云云，致李白彩蓮陷於錯誤。 李白彩蓮即於108年10月31日10時9分許，在新北市○○區○○路000號「板橋國慶郵局」，以臨櫃匯款方式，匯出10萬元。 大同路郵局帳戶 業經提領一空 ①證人李白彩蓮於警詢時之證述（臺灣臺東地方檢察署110年度偵字第2327號偵查卷宗【下稱偵卷】第35至37頁）。 ②新北市政府警察局板橋分局後埔派出所受理刑事案件報案三聯單、受理各類案件紀錄表、受理詐騙帳戶通報警示簡便格式表、內政部警政署反詐騙諮詢專線紀錄表、金融機構聯防機制通報單、郵政入戶匯款申請書、郵政存簿儲金簿封面暨內頁影本、行動電話通訊軟體「LINE」對話紀錄各1份（偵卷第39頁、第41頁、第47頁、第43至45頁、第51頁、第59頁、第61至63頁、第66至68頁）。 2 劉立菁 自108年10月31日8時35分許起，接續撥打電話予劉立菁，佯為其友人稱：亟需現金云云，致劉立菁陷於錯誤。 劉立菁即於108年10月31日12時33分許，在新北市○○區○○路000號「新店中央郵局」，以臨櫃匯款方式，匯出5萬元。 大同路郵局帳戶 業經提領一空 ①證人劉立菁於警詢時之證述（偵卷第69至72頁）。 ②新北市政府警察局新店分局江陵派出所受理刑事案件報案三聯單、受理各類案件紀錄表、受理詐騙帳戶通報警示簡便格式表、內政部警政署反詐騙諮詢專線紀錄表、金融機構聯防機制通報單、郵政入戶匯款申請書各1份（偵卷第73頁、第75頁、第79頁、第77至78頁、第85頁、第93頁）。 3 劉月梅 自108年11月1日11時20分許起，接續撥打電話予劉月梅，佯為其姪兒稱：需現金急用云云，致劉月梅陷於錯誤。 劉月梅即於108年11月1日11時50分許，在新竹市○區○○路000號「元大銀行-大統分行」，以臨櫃匯款方式，匯出10萬元。 陽信銀行帳戶 業經提領殆盡 ①證人劉月梅於警詢時之證述（偵卷第97至99頁）。 ②新竹市警察局第三分局香山派出所受理刑事案件報案三聯單、受理詐騙帳戶通報警示簡便格式表、內政部警政署反詐騙諮詢專線紀錄表、陽信銀行警示帳戶通報單、行動電話簡訊列印畫面、元大銀行存款存摺封面暨內頁影本各1份（偵卷第101頁、第105頁、第103頁、第107頁、第109頁、第111至113頁）。 4 黃慶聲 自108年11月4日前兩週某時許起，接續撥打電話予黃慶聲，佯為其友人稱：亟需款項調頭寸云云，致黃慶聲陷於錯誤。 黃慶聲即於108年11月4日11時46分許，在臺中市○○區○○路○段00號「臺灣銀行-西屯分行」，以臨櫃匯款方式，匯出8萬元。 陽信銀行帳戶 因及時經圈存/止扣而未遭提領得逞 ①證人黃慶聲於警詢時之證述（偵卷第117至119頁）。 ②臺中市政府警察局第一分局公益派出所受理刑事案件報案三聯單、受理詐騙帳戶通報警示簡便格式表、內政部警政署反詐騙諮詢專線紀錄表、臺灣銀行優惠儲蓄存款綜合服務存摺封面暨內頁影本、臺灣銀行匯款申請書各1份（偵卷第121頁、第127頁、第123至125頁、第129頁、第131頁）。